臺灣高等法院臺南分院民事判決　　　　 99年度家上字第69號
上　訴　人　李明雄
訴訟代理人　林聯輝　　律師
複 代 理人　徐朝琴　　律師
　　　　　　陳慈鳳　　律師
被 上 訴人　謝金燕
訴訟代理人　方文賢　　律師
上列當事人間請求離婚事件，上訴人對於中華民國99年8月31日
臺灣臺南地方法院第一審判決（99年度婚字第207號），提起上
訴，並為訴之追加，本院於100年2月15日言詞辯論終結，判決如
下：
    主      文
上訴及追加之訴均駁回。
第二審及追加之訴訴訟費用均由上訴人負擔。
    事實及理由
一、按在第二審為訴之變更追加，非經他造同意，不得為之，固
    為民事訴訟法第446條第1項所明定。惟離婚之訴，得於第二
    審言詞辯論終結前為訴之變更、追加，民事訴訟法第572條
    復有明文；此為對於同法第446條第1項之特別規定。當事人
    就此項訴訟為訴之變更、追加，於第二審言詞辯論終結前，
    自得隨時為之，自無須經他造之同意（最高法院70年台上字
    第637號判例意旨參照）。上訴人於原審提起本件離婚之訴
    ，原雖係以民法第1052條第1項第5款被上訴人以惡意遺棄在
    繼續狀態中為其原因，惟於本審言詞辯論終結前，另追加主
    張依民法第1052條第2項之有難以維持婚姻之重大事由，請
    求判決離婚云云，依上說明，自無須被上訴人同意，應予准
    許。
二、上訴人主張：(一)兩造於民國64年10月2日結婚，共同育有
    成年長女李敏菁（65年5月13日生）、次女李佩樺（68年5月
    10日生）、三女李貞儀（70年11月15日生），兩造婚後曾共
    同至越南經商，惟被上訴人近年來長期待在越南，自顧其商
    務，而不與原告同居，伊屢次請求被上訴人回台履行同居義
    務，均遭拒絕，被上訴人以至越南經商之理由，做為不回台
    灣維持婚姻之目的，其雖偶爾回台，然未返回夫家履行同居
    。伊為經商之商人，到處都有活動，但仍是以台灣之住所為
    住所，雖未聲請法院指定兩造婚姻之住所，然兩造前應係合
    意約定以在台灣之住所為兩造婚姻之住所，伊既已返台，被
    上訴人得將越南之公司交由專業管理人管理，詎其故意以在
    越南經營公司為由，拒絕回台履行同居義務；被上訴人之行
    為顯係惡意遺棄，已無再當夫妻之誠意。(二)又自97年8、9
    月開始，兩造感情陷入低潮，被上訴人掌控公司的財務、權
    勢，包括公司之印章與各種重要文件，全部鎖在被上訴人私
    人的金庫占有私有。伊每月僅能拿到越幣不到l百萬元（合
    台幣1千元不到），伊身為公司董事長，在公司內辛辛苦苦
    ，外出時，所拿之金錢根本不夠加油、零用錢，等同將董事
    長踢掉，準此，根本無法生活在一起。當然返台時，被上訴
    人亦不屑與伊連絡，與伊同居在一起。是兩造婚姻確實有名
    無實，確已無法維持婚姻關係。爰依民法第1052條第1項第5
    款、第2項規定，提起本訴。原審為敗訴判決，尚有未洽等
    語。併上訴聲明：(一)原判決廢棄。(二)准上訴人與被上訴
    人離婚。(三)上訴訴訟費用由被上訴人負擔。
三、被上訴人則抗辯：(一)兩造結婚後於66年2月24日共同設立
    昹明企業有限公司（下稱昹明公司），經營五金類餐廚用具
    、機車、汽車零件、家具加工製造買賣等業務，昹明公司現
    置有董事李明雄、謝金燕2人，及其他股東李敏菁、李佩樺
    、李貞儀3人，並於章程內特定以上訴人為董事長，對外代
    表公司，昹明公司在兩造歷經一、二十年齊心努力經營下，
    營運已具規模，嗣兩造於89年2月份計劃至越南轉投資，於
    90年間在越南設廠，成立「MACHI ENTERPRISE（VIETNAM）
    CO.LTD.」，並以上訴人為「投資名義人」，被上訴人為「
    法定代理人/總經理」，因昹明公司主要營運轉移至越南，
    兩造均同至越南廠工作，日常生活亦均在一起，只偶爾因親
    情或業務需要始一同或各別回台幾天，而上訴人目前尚在越
    南，但上訴人於98年11月1日僅留一封信即離家出走，迄今
    仍失去聯絡，伊亦不知上訴人有無回台；而兩造自89年2月
    份起至上訴人於98年11月1日無故離家時，均同住越南，足
    認兩造應係約定以越南住所為兩造婚姻之住所，並無與上訴
    人約明應返台居住在上訴人處為處所，而上訴人未徵求伊同
    意即長期離家，且行蹤不明，則係其不履行夫妻同居義務，
    伊並無拒絕履行夫妻同居義務之情事。(二)上訴人於越南工
    作期間，在外拈花惹草，結識迷戀越南籍女子後，即時常藉
    故在家中與原告吵鬧，不僅有家不回，且置公司業務於不顧
    ，公司業務均由被告及長女一起承擔，甚者，上訴人於98年
    間暗中回台，將昹明公司所有坐落台南市○○區○○段1186
    地號土地（係借名登記為原告所有）及其上門牌號碼台南市
    新化區○○里○○鄰○○路808巷15號之廠房，以總價金新台
    幣（下同）2,300餘萬元之賤價出售予訴外人葉惠綾，並將
    買賣價金全數捲至國外藏匿，逃逸無蹤，令人慨嘆。(三)伊
    與上訴人婚後，相夫教女，共同經營餐具工廠，嗣更同赴越
    南經商，共同生活長達9年餘，辛苦多年，事業始有相當根
    基。詎上訴人不安現狀，自己搞外遇，無故離家，縱兩造婚
    姻有名無實，亦係可歸責於上訴人至明。原審判決駁回上訴
    人之請求，尚無違誤等語。併答辯聲明：(一)上訴駁回。(
    二)第二審訴訟費用由上訴人負擔。
四、得心證之理由：
(一)上訴人主張兩造為夫妻，婚後育有成年長女李敏菁（65年5
    月13日生）、次女李佩樺（68年5月10日生）、三女李貞儀
    （70年11月15日生），婚姻關係現仍存續中等事實，業據提
    出戶籍謄本4份為證（見原審司家調字卷第2至3頁、原審婚
    字卷第9至10頁），且為被上訴人所不爭執，自堪信實。
(二)按夫妻互負同居之義務。但有不能同居之正當理由者，不在
    此限。民法第1001條前段所明定。又夫妻之一方以惡意遺棄
    他方在繼續狀態中者，他方得請求離婚。同法第1052條第1
    項第5款亦有明定。惟所謂以惡意遺棄他方，不僅須有違背
    同居義務之客觀事實，並須有拒絕同居之主觀情事始為相當
    ；倘夫妻之一方無意與他方同居，不提出其一己之協力，並
    謂他方不與其同居，係惡意遺棄，而以之為由訴請判決離婚
    ，自難謂合（最高法院40年台上字第91號判例、89年度台上
    字第517號判決意旨參照）。經查：
  1.被上訴人所辯兩造於89年同赴越南設廠成立「MACHIENT ERP
    RISE（VIETNAM）CO. LTD.」公司，以上訴人為投資名義人
    ，經營工廠，為上訴人所是認（見原審婚字卷第51頁反面、
    第52頁），復有上訴人所提投資執照證明書越南文及中文翻
    譯本各1件在卷為憑（見原審婚字卷第31至38頁），且經證
    人即被上訴人胞弟謝輝憲於原審證稱：（兩造何時一起去越
    南？）約89年間，當時是兩造一起過去，因為台灣工廠的利
    潤比較少，所以一起去越南，那時小孩去加拿大；（去越南
    是否兩造一起過去？）是的，台灣的工廠當時就慢慢暫停營
    業，約2004、2003年就暫停營業，原本兩造長女有在台灣工
    廠接訂單給越南工廠作；（期間兩造有無回台？）被告（即
    被上訴人，下同）返台比較頻繁，原告（即上訴人，下同）
    比較少，我只有見過他二次，一次是98年年初過年前後，另
    一次是八八水災時；（兩造從89年後，是否均住在越南？）
    是的；（越南工廠是何人在經營管理？）據我瞭解，是被告
    跟我說的，我沒有去過越南，當時越南公司是用台灣公司名
    義去越南開設的，台灣公司負責人是原告，實際上越南公司
    的經營，我聽被告說是兩造及長女三人在越南工廠負責（見
    原審婚字卷第52頁反面至第53頁）；證人即兩造長女李敏菁
    於原審證稱：（兩造何時去越南？）2000年，去越南時，兩
    造有同住一起；原告從去越南，到去年才陸續有回台，不然
    他都沒有回台過，去年原告是說要回台處理台灣公司的土地
    ，除此外，原告八、九年沒有回來台灣過；（從去越南後，
    到原告去年回台前，兩造在越南是否都有同住？）是的；（
    去越南做什麼？）開工廠。工廠是我與兩造一起經營；（工
    廠是何人開設？）以台灣公司名義去越南開的，在越南的負
    責人是被告，原告是投資人，實際經營者是被告，原告算是
    管理工廠的業務，我們沒有分主要經營者，就是一人負責一
    部分（見原審婚字卷第56頁反面至第57頁）等各語；足徵兩
    造自89年起即至越南設工廠，且大部分時間同住於越南經營
    公司業務，僅偶爾返台，彰然明甚。
  2.上訴人雖主張伊屢次請求被上訴人回台履行同居義務，均遭
    拒絕，被上訴人未返回原告夫家履行同居，其行為顯係惡意
    遺棄等語。惟按夫妻之住所，由雙方共同協議之；未為協議
    或協議不成時，得聲請法院定之。法院為前項裁定前，以夫
    妻共同戶籍地推定為其住所。民法第1002條定有明文。查兩
    造長期共同居住於越南，僅偶返回台灣，已如上述，則兩造
    非無亦合意選定越南為夫妻住所地之意思。而被上訴人辯係
    上訴人擅自離去兩造之越南住處，核與證人李敏菁證述：原
    告去年11月1日離家之後，就沒有回來，我不知道他離家的
    原因，他當時什麼都沒有說就離家；（確實不知道原告離家
    的原因？）據我所知，原告在外有結交女朋友；（如何知道
    ？）之前就有一些徵兆，我們認為他可能會回頭，我與被告
    有跟他勸說，但原告不願意；（原告要回台時，有無與被告
    協議？）沒有，我們是隔天突然發現人不見了；（原告有無
    要求被告跟他一起回臺灣？）沒有；（原告離開越南後，被
    告有無跟著一起離開？）沒有，原告當時是無緣無故消失的
    等語相符（見原審婚字卷第56頁正反面、第57頁反面），在
    客觀因素並無變動情況下，上訴人未與被上訴人協議，擅自
    離去該處所，反要求被上訴人回台與其同住，此為被上訴人
    所不同意，殊難以此即認被上訴人有惡意遺棄上訴人之意思
    。
  3.另上訴人於起訴狀並未記載其居住處所，僅記載連絡處台南
    市○○路121號2樓，該處為訴訟代理人之事務所，有起訴狀
    可按（見原審司家調字卷第1頁），上訴人所提台南南門路
    十五支郵局第115號存證信函，催告被上訴人應返家同居，
    寄件人為訴訟代理人，並非上訴人，內容亦未催告被上訴人
    應返回何處所同居，有該存證信函可憑（見原審婚字卷第20
    頁），則上訴人處所究在何處，是否真有請求被上訴人同居
    之意思，顯非無疑。上訴人訴訟代理人於原審雖稱：上訴人
    戶籍設於新化區○○路117巷28號之42，據當事人表示其居
    住該址（見原審婚字卷第51頁反面），然未能舉證證明兩造
    共同協議以該處所為夫妻之住所，又與被上訴人設籍地同區
    ○○路808巷15號（見原審司家調字卷第3頁），並不相同，
    顯見兩造亦無共同戶籍地，無從推定其住所，兩造對於夫妻
    住所縱有所歧異，自當聲請法院指定之，乃上訴人在長久居
    住越南後，未聲請法院指定住所，而片面主張應以其住所為
    夫妻住所，洵屬無據；至該存證信函為99年6月15日所發，
    乃係上訴人於99年4月20日訴請離婚後近2個月所為，顯見上
    訴人非無為應訴訟之需，而臨訟撰函，要難認其有請求被上
    訴人履行同居義務之本意。上訴人率而主張應以伊在台灣之
    住處為兩造之住所地，被上訴人未回台灣與其同居，為惡意
    遺棄，殊無可採。
  4.況兩造既已自89年間同赴越南經商，而被上訴人現仍居住於
    越南管理公司業務，亦為上訴人所不爭執，被上訴人縱仍居
    留越南，亦係管理公司業務所需，尚非無故滯留越南，客觀
    上為有正當理由。而上訴人雖主張被上訴人可將越南公司交
    由專業管理人管理等語，惟若上訴人之主張可採，其當初只
    須將越南公司交由他人管理即可，又何必與被上訴人遠赴越
    南經營公司達9年餘之久？上訴人此一主張，顯不合理，而
    不可信。
  5.本件被上訴人實難認有拒絕同居之主觀意思及客觀事實，揆
    之上開說明，上訴人以被上訴人惡意遺棄為由訴請離婚，自
    無可取。
(三)次按民法第1052條第2項所稱「有前項以外之重大事由，難
    以維持婚姻者」，係抽象的、概括的離婚事由，此乃緣於民
    國74年修正民法親屬編時，為因應實際需要，參酌各國立法
    例，導入破綻主義思想所增設。但其事由應由夫妻一方負責
    者，僅他方得請求離婚，是其所採者為消極破綻主義精神，
    而非積極破綻主義，經原判決說明綦詳。關於「難以維持婚
    姻之重大事由」，其判斷之標準為婚姻是否已生破綻而無回
    復之希望。而婚姻是否已生破綻無回復之希望，則應依客觀
    之標準，即難以維持婚姻之事實，是否已達於倘處於同一境
    況，任何人均將喪失維持婚姻意欲之程度而定。至於同條項
    但書所規定「難以維持婚姻之重大事由應由夫妻之一方負責
    者，僅他方得請求離婚」，乃因如肯定有責配偶之離婚請求
    ，無異承認恣意離婚，破壞婚姻秩序，且有背於道義，尤其
    違反自己清白之法理，有欠公允，同時亦與國民之法感情及
    倫理觀念不合，因而採消極破綻主義（最高法院94年度台上
    字第115號判決意旨參看）。經查：上訴人主張兩造感情陷
    入低潮，被上訴人掌控公司，對其苛刻，無法共同生活云云
    ，惟為被上訴人所否認，上訴人並未舉證以實，且係上訴人
    無故擅自離去越南住所，反謂被上訴人亦不屑與其連絡，與
    其同居，要難謂兩造婚姻有名無實，無法維持婚姻關係，係
    可歸責於被上訴人之事由所致。上訴人此項主張，亦無可取
    。
五、綜上所述，上訴人依民法第1052條第1項第3款惡意遺棄、第
    2項有其他重大事由致難以維持婚姻之法律關係，請求判決
    離婚，洵非有據，不應准許。原審就上訴人依民法第1052條
    第1項第3款規定請求離婚部分，為上訴人敗訴之判決，經核
    並無不合。上訴論旨指摘原判決此部分不當，求予廢棄改判
    ，為無理由，應予駁回其上訴。又其於本院追加依民法第10
    52條第2項為原因，提起離婚之訴，亦為無理由，應駁回其
    追加之訴。
六、據上論結，本件上訴及追加之訴均為無理由，依民事訴訟法
    第449條第1項、第78條，判決如主文。
中    華    民    國   100    年    2     月    25    日
                  民事第一庭    審判長法  官  丁振昌
                                      法  官  李素靖
                                      法  官  高明發
上為正本係照原本作成。
如不服本判決，應於收受送達後20日內向本院提出上訴書狀，其
未表明上訴理由者，應於提出上訴後20日內向本院補提理由書狀
（均須按他造當事人之人數附繕本）上訴時應提出委任律師或具
有律師資格之人之委任狀；委任有律師資格者，另應附具律師資
格證書及釋明委任人與受任人有民事訴訟法第466條之1第1項但
書或第2項（詳附註）所定關係之釋明文書影本。如委任律師提
起上訴者，應一併繳納上訴審裁判費。
中    華    民    國   100    年    3     月    1     日
                                      書記官  王全龍
【附註】
民事訴訟法第466條之1：
(1)對於第二審判決上訴，上訴人應委任律師為訴訟代理人。但上
  訴人或其法定代理人具有律師資格者，不在此限。
(2)上訴人之配偶、三親等內之血親、二親等內之姻親，或上訴人
  為法人、中央或地方機關時，其所屬專任人員具有律師資格並
  經法院認為適當者，亦得為第三審訴訟代理人。
民事訴訟法第466條之2第1項：
  上訴人無資力委任訴訟代理人者，得依訴訟救助之規定，聲請
  第三審法院為之選任律師為其訴訟代理人。